臺灣士林地方法院民事判決
　　                                110年度訴字第1526號
原      告  朱曼玉
訴訟代理人  龔維智律師
複  代理人  李玉華
被      告  朱學淦
上列當事人間請求遷讓房屋等事件，本院於民國111年4月13日言
詞辯論終結，判決如下：
    主  文
被告應自臺北市○○區○○段○○段○○○○○○號即門牌號碼臺北市○○區○
街○○○號四樓房屋遷出，將該屋返還原告。
被告應自民國一百一十年五月十三日起，至返還前項房屋之日止
，按月給付原告新臺幣壹仟玖佰玖拾參元。
原告其餘之訴駁回。
訴訟費用由被告負擔。
本判決第一項於原告以新臺幣壹佰伍拾伍萬元為被告供擔保後，
得假執行。但被告如以新臺幣肆佰陸拾參萬玖仟零柒拾柒元為原
告預供擔保，得免為假執行。
本判決第二項所命各期已到期部分之給付，於原告以每期新臺幣
陸佰陸拾伍元為被告供擔保後，得假執行。但被告如以每期新臺
幣壹仟玖佰玖拾參元為原告預供擔保，得免為假執行。
原告其餘假執行之聲請駁回。
    事實及理由
一、原告主張：臺北市○○區○○段○○段00000○號即門牌號碼臺北市
    ○○區○街000號4樓房屋（下稱系爭房屋）及其坐落之基地（
    即臺北市○○區○○段○○段000地號土地，下稱系爭土地，應有
    部分34/1000) 本為原告之父即訴外人朱學仁所有。原告之
    叔叔即被告前因生意失敗，將名下房屋出售償債，無處安身
    ，朱學仁念及手足之情，於104年2月間同意被告暫時借住系
    爭房屋，與被告成立使用借貸關係。嗣104年8月6日朱學仁
    死亡，由原告繼承取得系爭房屋所有權，亦繼受使用借貸之
    法律關係。然該使用借貸契約未定有期限，亦不能依借貸之
    目的而定其期限，原告自得依民法第470條第2項規定，隨時
    請求被告返還。因原告目前就讀大學推廣教育部，在外租屋
    及支付生活開銷均靠向人借貸，擬出售系爭房屋以資因應，
    爰以起訴狀繕本之送達向被告為終止使用借貸契約之意思表
    示，並依民法第470條第2項、第767條第1項前段規定，請求
    被告自系爭房屋遷出，將系爭房屋返還原告（擇一為有利之
    判決），另依民法第179條規定，請求被告自起訴狀繕本送
    達之翌日起，至返還系爭房屋之日止，按月給付原告新臺幣
    （下同）10,180元，並願供擔保請准宣告假執行等語。
二、被告則以：系爭房屋是其與朱學仁之父母購入，以朱學仁之
    名義登記，供家族之人使用。當時朱學仁並無經濟能力，係
    由父母支付頭期款，再由朱學仁支付後續貸款，父母支付之
    頭期款應係其國中畢業到當兵6年之工作所得。父親曾要其
    在結婚前常住於系爭房屋，其亦曾協助父母出租系爭房屋等
    語置辯。聲明為：原告之訴駁回。
三、得心證之理由：
  ㈠按當事人主張有利於己之事實者，就其事實，有舉證之責任
    ，民事訴訟法第277條定有明文。而以無權占有為原因，請
    求返還所有物之訴，被告對原告就其物有所有權存在之事實
    無爭執，而僅以非無權占有為抗辯者，原告於被告無權占有
    之事實，無舉證責任。被告應就其取得占有，係有正當權源
    之事實證明之。如不能證明，則應認原告之請求為有理由（
    最高法院72年度台上字第1552號判決意旨參照）。所謂正當
    權源，係指依法律規定或契約關係，物之所有權人有提供或
    容忍占有使用之義務而言。查系爭房屋現登記為原告所有，
    有建物登記第一類謄本在卷可稽（見本院110年度士司調字
    第145號卷【下稱調字卷】第14頁），又被告自承現占有使
    用系爭房屋（見本院卷第56、178頁），依前開說明，被告
    抗辯其非無權占有云云，自應就其有合法占有權源之利己事
    實，負舉證之責。而被告雖抗辯系爭房屋係其父母購入，僅
    係以朱學仁之名義登記云云，然經本院數次命其就此提出證
    據或證據調查方法（見本院卷第126、172頁），均未能舉證
    以實其說，自難遽信為真實，無由認其抗辯為可採。至被告
    固於最後言詞辯論期日時聲請傳喚其母親到庭作證（見本院
    卷第251頁），然被告自最初之答辯狀即敘明系爭房屋係其
    父母購入之抗辯（見本院卷第54頁），斯時其即知悉此證據
    調查方法，而本院嗣數次定期命其就此抗辯為舉證，逾期將
    生失權效，本院得不予審酌（見本院卷第126、172頁），復
    於111年4月13日言詞辯論期日之通知上載明：「本次庭期擬
    終結言詞辯論，如尚有證據提出或證據聲請調查，請於111
    年3月29日前提出，逾期未提出將生失權效，本院將不予審
    酌，並於全辯論意旨斟酌之」，該通知並早於111年3月10日
    送達被告（見本院卷第230頁），被告衡無未能依期提出之
    困難或障礙，是其逾時提出，難認無重大過失，亦有礙訴訟
    終結，既併為原告所爭執程序上合法性（見本院卷第251頁
    ），自應予駁回，以符公益及對造程序權益，附此敘明。
  ㈡按所有人對於無權占有或侵奪其所有物者，得請求返還之，
    民法第767條第1項前段定有明文。被告占有使用系爭房屋既
    屬無權占有，已如前述，則原告依前開規定，請求被告自系
    爭房屋遷出，將系爭房屋返還原告，即屬有據。此部分原告
    依此請求權基礎已可獲勝訴之判決，其請求擇一為勝訴判決
    所本其餘請求權基礎有無理由，即無論斷之必要，附此敘明
    。
  ㈢又按無法律上之原因而受利益，致他人受損害者，應返還其
    利益，民法第179條定有明文。而無權占有他人土地，可能
    獲得相當於租金之利益為社會通常之觀念（最高法院61年度
    台上字第1695號判決意旨參照）。是不動產之無權占有人顯
    係無法律上之原因而受利益，不動產所有權人自得依不當得
    利法則，請求返還相當於租金之利益，原告依民法第179條
    不當得利之規定，請求被告自起訴狀繕本送達翌日起至返還
    系爭房屋之日止，按月給付相當於租金之不當得利，應屬有
    據。查：
　　⒈按城市地方房屋之租金，以不超過土地及其建築物申報總
      價額年息10％為限。土地法第97條第1項定有明文。又基地
      租金之數額，除以基地申報地價為基礎外，尚須斟酌基地
      之位置，工商業繁榮之程度，承租人利用基地之經濟價值
      及所受利益等項，並與鄰地租金相比較，以為決定，並非
      必達申報總地價年息10％最高額（最高法院68年度台上字
      第3071號判決意旨可資參照）。而土地法第97條第1項所
      謂之土地總價額，依同法施行法第25條之規定，係指法定
      地價而言。又土地所有權人依土地法所申報之地價為法定
      地價。土地法第148條規定亦有明文，故土地法第97條第1
      項所謂之土地總價額，即指該土地之申報地價。又房屋不
      能脫離土地之占有而存在，故房屋租金，自當包含建築物
      及其基地之總價額為其基準（最高法院97年度台上字第32
      3號裁判意旨參照）。
　　⒉本院參酌前揭規定及說明，並審酌系爭房屋位於臺北市士
      林區，鄰近福林橋，附近交通及生活機能便利，有Google
      地圖列印資料存卷可參（見本院卷第252頁），認以系爭
      房屋所坐落系爭土地之申報地價年息8％計算相當於租金之
      不當得利，應屬適當。
　　⒊查系爭房屋課稅現值為137,500元（見調字卷第18頁），而
      系爭房屋坐落之系爭土地面積為89.83平方公尺（見調字
      卷第14頁），原告就系爭土地之權利範圍為1000分之34，
      109年每平方公尺申報地價為52,880元（見調字卷第16頁
      ）。據此核算原告所得主張按月得請求被告返還系爭房屋
      相當於租金之不當得利為1,993元（計算式：（52,880元/
      平方公尺×89.83平方公尺×34/1000+137,500元）×8%÷12月
      =1,993元，元以下四捨五入）。從而，原告依民法第179
      條規定，請求被告自起訴狀繕本送達翌日即110年5月13日
      （按起訴狀繕本於110年5月12日送達被告，回執見調字卷
      第36頁）起至返還系爭房屋之日止，按月給付相當於租金
      之不當得利1,993元，為有理由，逾此部分則屬無據。
四、綜上所述，原告主張依民法第767條第1項前段規定，請求被
    告自系爭房屋遷出，將系爭房屋返還原告，為有理由，應予
    准許。又原告依民法第179條規定，請求被告自110年5月13
    日起至返還系爭房屋之日止，按月給付相當於租金之不當得
    利1,993元，為有理由，亦應予准許，逾此部分則無理由，
    應予駁回。
五、原告陳明願供擔保，聲請宣告假執行，經核原告勝訴部分，
    合於法律規定，酌定相當之擔保金額宣告之，並依職權宣告
    被告得為原告供擔保，免為假執行。至原告敗訴部分，其假
    執行之聲請亦失所附麗，應併予駁回。
六、本件判決基礎已臻明確，兩造其餘攻防方法及訴訟資料經本
    院斟酌後，核與判決結果不生影響，故不另一一論述，併此
    敘明。
七、據上論結，原告之訴為一部有理由、一部無理由，依法判決
    如主文。
中　　華　　民　　國　  111　　年　　5　　月　　13　　日
                  民事第五庭  法　官  謝佳純
以上正本係照原本作成。
如對本判決上訴，應於判決送達後20日內向本院提出上訴狀，若
委任律師提起上訴者，應一併繳納上訴審裁判費，否則本院得不
命補正逕行駁回上訴。
中　　華　　民　　國　　111 　年　　5 　　月　　13　　日
                              書 記 官  陳怡文